【裁判字號】    99,訴,108
【裁判日期】    990511
【裁判案由】    確認決議不存在等
【裁判全文】
臺灣嘉義地方法院民事判決               99年度訴字第108號
原      告  丙○○
被      告  雅典公寓大廈管理委員會
法定代理人  甲○○○
訴訟代理人  乙○○
上列當事人間確認決議不存在等事件，本院於民國99年4 月27日
言詞辯論終結，判決如下：
    主  文
確認雅典公寓大廈管理委員會民國九十六年十月二十日九十六年
度區分所有權人大會會議決議無效。
確認被告雅典公寓大廈管理委員會民國九十八年九月十二日九十
八年度區分所有權人大會會議決議無效。
訴訟費用由被告負擔。
    事實及理由
甲、原告主張：(一)按確認法律關係之訴，非原告有即受確認判決
    之法律上利  益者，不得提起之，民事訴訟法第247 條第1
    項定有明文。而所謂有即受確認判決之法律上利益，係指法
    律關係之存否不明確，原告主觀上認其在法律上之地位有不
    安之狀態存在，且此種不安之狀態，能以確認判決將之除去
    者而言，故確認法律關係成立或不成立之訴，苟具備前開要
    件，即得謂有即受確認判決之法律上利益。(二)又按，區分所
    有權人會議除第28條規定外，由具區分所有權人身分之管理
    負責人、管理委員會主任委員或管理委員為召集人；管理負
    責人、管理委員會主任委員或管理委員喪失區分所有權人資
    格日起，視同解任。無管理負責人或管理委員會，或無區分
    所有權人擔任管理負責人、主任委員或管理委員時，由區分
    所有權人互推一人為召集人；召集人任期依區分所有權人會
    議或依規約規定，任期一至二年，連選得連任一次。但區分
    所有權人會議或規約未規定者，任期一年，連選得連任一次
    。公寓大廈應成立管理委員會或推選管理負責人。公寓大廈
    成立管理委員會者，應由管理委員互推一人為主任委員，主
    任委員對外代表管理委員會。主任委員、管理委員之選任、
    解任、權限與其委員人數、召集方式及事務執行方法與代理
    規定，依區分所有權人會議之決議。但規約另有規定者，從
    其規定。管理委員、主任委員及管理負責人之任期，依區分
    所有權人會議或規約之規定，任期一至二年，主任委員、管
    理負責人、負責財務管理及監察業務之管理委員，連選得連
    任一次，其餘管理委員，連選得連任。但區分所有權人會議
    或規約未規定者，任期一年，主任委員、管理負責人、負責
    財務管理及監察業務之管理委員，連選得連任一次，其餘管
    理委員，連選得連任。前項管理委員、主任委員及管理負責
    人任期屆滿未再選任或有第20條第2 項所定之拒絕移交者，
    自任期屆滿日起，視同解任。公寓大廈管理條例第25條、第
    29條，分別定有明文。又，被告雅典公寓大廈（下稱系爭社
    區）管理委員會公布之雅典公寓大廈規約第7 條第4 款規定
    ：「委員之任期，自當年10月1 日起至後年9 月30日止，為
    期二年，連選得連任一次。」，再者，內政部89年6 月30日
    台八九內營字第八九八三八六六號函針對未經召集人召集所
    為之區分所有權人會議之決議，是否為有效，揭示：「台灣
    板橋地方法院板橋簡易庭八十八年度板簡字第一八六三號宣
    示判決筆錄所示：『…無召集權人所召集之會議，所為決議
    當然無效，係自始確定不生效力，無待法院撤銷。最高法院
    二十八年上字第一九一一號著有判例，可資參照。』」。又
    按「區分所有權人會議如係由無召集權人所召集而召開，既
    非公寓大廈管理委員會合法成立之意思機關，自不能為有效
    之決議，且在形式上亦屬不備成立要件之會議，其所為之決
    議當然自始完全無決議之效力。於此情形，即屬依法提起確
    認該會議決議不存在之訴以資救濟之範疇，而非在上述撤銷
    會議決議之列。」(三)原告為系爭社區區分所有權人，有建物
    謄本及  門牌證明書可稽，先予敘明。(四)查甲○○○於94年
    間當選系爭社區管理委員會主任委員一職，依據系爭社區規
    約第7 條第4 款規定，甲○○○任期至96年9 月30日為止，
    此後已不具主任委員之身分，已無召集權召集區分所有權人
    會議。然而，甲○○○竟於該次任期屆滿解任後之96年10月
    20日違法召集區分所有權人會議，則系爭社區於96年10月20
    日所召開之區分所有權人會議，既非由依法定方式產生之召
    集人，會議係由無召集權人之甲○○○所召集，該決議當然
    無效，且係自始確定不生效力。(四)又按區分所有權人會議除
    第28條規定外，由具區分所有權人身分之管理負責人、管理
    委員會主任委員或管理委員為召集人，公寓大廈管理條例第
    25條定有明文。(五)訴外人吳國君不具召集權人身分，其於98
    年9 月12日召集系爭社區98年度區分所有權人會議所為之決
    議，自始不存在（無效），詳如下述：
    甲○○○違法召集96年10月20日區分所有權人會議，該次
      會議決議自始不生效力，已於上述。該次會議同時選舉各
      樓層之管理委員，查該次管理委員選舉之選票，1 樓僅「
      甲○○○」登記參選，並無「吳國君」（按：被告甲○○
      ○之配偶），此有選舉選票可稽，但96年10月20日會議紀
      錄卻記載「吳國君」獲選為1 樓之管理委員；且「吳國君
      」更獲選為被告管委員之主任委員，業經嘉義市政府准予
      備查在案。
    又查，吳國君與被告甲○○○夫妻二人，僅被告甲○○○
      具有雅典公寓大廈之區分所有權人身分，吳國君則無。依
      據公寓大廈管理條例第25條之規定，區分所有權人會議需
      由具區分所有權人身分之管理委員會主任委員為召集人，
      基此，訴外人吳國君因不具雅典公寓大廈區分所有權人身
      分，即不得擔任主任委員而召集區分所有權人會議，訴外
      人吳國君無召集權而違法召集雅典公寓大廈98年度區分所
      有權人會議所為之決議，依據上開內政部89年6 月30日台
      八九內營字第八九八三八六六號函釋，以及最高法院92年
      度台上字第2517號民事判決意旨，該決議當然無效。
    綜上所述，雅典公寓大廈上開所述96、98年度之會議，均係
    由無召集權人所召集而召開，其所為之決議當然自始完全無
    決議之效力，原告爰依法訴請確認二次會議決議均不存在（
    無效），並聲明如主文第一、二項所示。
乙、被告則以：(一)民法第56條，總會之召集程序或決議方法，違
    反法令或章程時，社員得於決議後三個月內請求法院撤銷其
    決議。但出席社員，對召集程序或決議方法，未當場表示異
    議者，不在此限。(二)按臺灣高等法院暨所屬法院92年法律座
    談會民事類提案第1 號法律問題「公寓大廈區分所有權人會
    議之召集程序或決議方法，有違反法令或章程之情事時，該
    決議之效力究係當然無效？抑或僅得訴請法院撤銷？」，多
    數採乙說得撤銷說理由為「一、公寓大廈管理處罰條例就區
    分所有權人會議之召集程序或決議方法，有違反法令或章程
    之決議效力為何？固未規定，惟參諸召集公寓大廈區分所有
    權人會議之人，多非法律專家，對召集程序或決議方法是否
    合於法令或章程，未必熟悉，如認召集程序或決議方法一有
    違反法令或章程之情事，即概認為無效，徒增糾紛，對於公
    寓大廈之區分所有權人未必有利，當非立法本意，此應屬法
    律漏洞，須類推適用其他規定填補之。二、民法第五十六條
    第一項規定：「總會之召集程序或決議方法，違反法令或章
    程時，社員得於決議後三個月內請求法院撤銷其決議，但出
    席社員，對於召集程序或決議方法，未當場表示異議者不在
    此限」，此賦予當場表示異議之社員向法院提起撤銷訴訟之
    訴權，已充分平衡決議之安定性與社員異議之權利，而觀諸
    區分所有權人會議之性質與民法社團均屬人的結合，有其相
    似性，在民主精神與法人自治之基礎下，自應類推適用民法
    前開關於社團總會決議之規定，僅得由未喪失異議權之區分
    所有權人於決議後三個月內訴請法院撤銷。(三)經查，原告於
    99年2 月10日具狀訴請確認被告96年10月20日及98年9 月12
    日召開之區分所有權人會議，因召集程序違法而認決議不存
    在，其起訴時間已逾上開規定之三個月，自應駁回原告之訴
    。(四)再查，甲○○○於96年10月20日所主持之會議，依原告
    所提之會議通知單所示，係於96年9 月20日通知全體區分所
    有權人，而當時甲○○○仍為主任委員（任期至9 月30日）
    ，有權召集會議，故該通知召集並無違法之處，而該次會議
    之決議亦無不當。又，吳國君為甲○○○之配偶，房地雖登
    記在甲○○○名下，但屬夫妻共同財產，本大廈住戶亦同意
    得由夫妻任一人為區分所有權人代表，並有資格候選為管理
    委員，或彼此委任，故96年10月20日由吳國君當選為管理委
    員，進而獲推舉為主任委員，與住戶規約及住戶之意見相符
    ，且與國人感情及認知相符，並無違法不當之處，故日後98
    年9 月12日由吳國君召集之區分所有權人會議，亦屬合法。
    爰聲明：原告之訴駁回。
丙、得心證之理由：
壹、程序事項：
    按確認法律關係之訴，非原告有即受確認判決之法律上利益
    者，不得提起之，民事訴訟法第247 條第1項 定有明文。而
    所謂有即受確認判決之法律上利益，係指法律關係之存否不
    明確，原告主觀上認其在法律上之地位有不安之狀態存在，
    且此種不安之狀態，能以確認判決將之除去者而言，故確認
    法律關係成立或不成立之訴，苟具備前開要件，即得謂有即
    受確認判決之法律上利益。原告為系爭社區之區分所有權人
    ，兩造所不爭執，復有原告提出所有建物登記第二類謄本1
    份在卷可按（見本院卷第13頁），則系爭社區區分所有權人
    會議之決議對於原告自有拘束力，原告主張系爭社區前揭2
    次區分所有權人會議之決議為無效，既為被告所否認，自已
    影響身為區分所有權人之原告之權益，且原告因上開決議之
    法律關係存否不明確，已致其私法上之地位及權利有不安之
    狀態存在，該不安狀態延續至今，又得以本確認判決予以除
    去，揆諸上開說明，原告提起本件確認之訴即有受確認判決
    之法律上利益，合先敘明。
貳、實體事項：
一、按區分所有權人會議是公寓大廈住戶組織之最高意思機關，
    其區分所有權人會議之召集程序或決議方法，違反法令或章
    程時，依公寓大廈管理條例第1 條第2 項規定，固應適用民
    法第56條第1 項撤銷總會決議之規定，由區分所有權人請求
    法院撤銷區分所有權人會議之決議。惟區分所有權人會議如
    係由無召集權人所召集而召開，既非公寓大廈管理委員會合
    法成立之意思機關，自不能為有效之決議，且在形式上亦屬
    不備成立要件之會議，其所為之決議當然、自始、絕對無效
    。原告主張甲○○○係於94年間當選系爭社區管理委員會主
    任委員一職，依據系爭社區規約第7 條第4 款規定，甲○○
    ○任期乃至96年9 月30日為止；及系爭社區96年10月20日96
    年度區分所有權人大會係由甲○○○所召集之情，均為被告
    所不爭執，並有原告所提系爭社區94年8 月14日修訂之社區
    規約節本、系爭社區96年度區分所有權人住戶大會會議通知
    單影本、系爭社區96年度區分所有權人大會會議紀錄影本等
    件在卷可憑（見本院卷第9 至10頁、第15頁至17頁），應可
    認定。則甲○○○於96年10月20日系爭社區於96年度區分所
    有權人大會召開之時，已因任期屆滿不再具有主任委員身分
    乙節，已如前認定，足認前揭區分所有權人會議係由無召集
    權人所召集，則該次會議所為之決議，自屬無效。是原告請
    求確認該次會議決議無效，自屬有據，應予准許。
二、關於確認系爭社區98年9 月12日98年度區分所有權人大會決
    議不存在（無效）部分：系爭社區98年9 月12日98年度區分
    所有權人大會係由吳國君以主任委員身分所召集此情，亦為
    兩造所不爭執，並有系爭社區98年度區分所有權人大會會議
    記錄影本在卷可按（見本院卷第18至19頁）。惟系爭社區前
    揭96年度區分所有權人大會會議決議無效，有如前述。是於
    該次會議選出之管理委員（即吳國君等12人）之決議亦不生
    效力。是吳國君等12人嗣後縱然推舉吳國君為主任委員，吳
    國君亦不能取得該資格。次按，區分所有權人會議除第28條
    規定外，由具區分所有權人身分之管理負責人、管理委員會
    主任委員或管理委員為召集人，為公寓大廈管理條例第25條
    第3 項所明文規定。又吳國君、甲○○○夫婦，僅甲○○○
    1 人為系爭社區之區分所有權人此情，除為被告自承在卷外
    （見本院卷第39頁所附被告民事答辯狀），並有原告提出之
    甲○○○名下系爭社區相關建物登記第二類謄本在卷可按（
    見本院卷第21頁、第44 頁 ）。故縱吳國君有取得系爭社區
    管理委員會主任委員之資格，亦因其不具區分所有權人身分
    ，依法無召集區分所有權人大會之權。從而，以吳國君為召
    集人所召開之系爭社區98年9 月12日98年度區分所有權人大
    會，亦屬無召集權人而為召集，則該會議所為之決議，即屬
    無效。
三、綜上所述，原告訴請確認系爭社區96年10月20日96年度、98
    年9 月12日98年度兩次之區分所有權人大會會議決議均不存
    在（無效），於法有據，應予准許。
四、本件事證已臻明確，兩造其餘攻擊防禦方法核與判決結果不
    生影響，爰不一一論述，併此敘明。
丁、訴訟費用負擔之依據：民事訴訟法第78條。
中    華    民    國    99    年    5     月    11    日
                     民二庭法  官  陳思睿
以上正本係照原本作成
如對本判決上訴須於判決送達後20日內向本院提出上訴狀
中    華    民    國    99    年    5     月    11   日
                           書記官  張富

司法院資訊處製作；財團法人民間司法改革基金會備份。
